最高法院刑事判決　　　　　　　　　　　　　　　八十八年度台上字第四九九一號
　　上　訴　人　乙○○
　　　　　　　　丙○○
　　　　　　　　甲○○
　　共　　　同
　　選任辯護人　黃勝昭律師
右上訴人等因違反公職人員選舉罷免法案件，不服台灣高等法院台南分院中華民國八
十八年六月十六日第二審更審判決（八十八年度上更(一)字第一五一號，起訴案號：台
灣嘉義地方法院檢察署八十七年度偵字第九四四號、第三六二○號），提起上訴，本
院判決如左：
    主  文
原判決關於丙○○、乙○○、甲○○部分撤銷，發回台灣高等法院台南分院。
    理  由
本件原判決撤銷第一審諭知上訴人乙○○、丙○○、甲○○均無罪之判決，改判論處
上訴人等共同意圖使候選人不當選，以文字、錄音散布謠言，足以生損害於他人罪刑
（均緩刑參年），固非無見。
惟查原判決事實認上訴人等共同以如原判決附表所示內容之錄音帶，於民國八十七年
一月二十三日下午四時許，以擴音器在嘉義縣義竹鄉○○街公然播放之行為，有公然
侮辱鄭慶祥及散布使鄭慶祥不當選之不實謠言，足生損害於鄭慶祥等情，然公職人員
選舉罷免法第九十二條之處罰，除行為人須有使候選人當選或不當選之意圖外，尚須
有以文字、圖畫、錄音、演講或他法散布謠言或傳播不實之事之行為，且須結果有足
生損害於公眾或他人之虞者，始克構成。其中所謂「謠言」原判決理由既認係指虛偽
不實而捏造之話語，但查原判決理由謂：證人即七十五年三月一日起至七十九年三月
一日止，任嘉義縣義竹鄉鄉長之證人翁通時於第一審證稱：「鄭慶祥母喪時適在鄉長
任期內，是時鄭慶祥曾向鄉公所申請，並由鄉公所權責人員核准使用中正堂作為其母
公祭時之場所」、「那時祕書單位是同意了，後來告別式前一天，經由民眾的反應，
與鄭慶祥協調棺木勿進入中正堂。」、「（問：鄭慶祥有同意嗎﹖）有。」、「（問
：協調現場還有誰﹖）有翁明德。」、「（鄭慶祥認識﹖他是否把母親的喪事在中正
堂公祭，並將棺木抬入﹖）認識，是有抬進去中正堂」等語（見第一審卷第五十七頁
正反面）；另證人即村長翁明德於第一審證稱：「（問：鄭慶祥有無同意不搬棺木進
入中正堂﹖）因為民眾反應這樣不好，他說要考慮，他說要用遺像進入中正堂而已。
」、「（問：那有無同意棺木不移入﹖）最後是有同意」等語（見第一審卷第五十七
頁背面、第五十八頁）；證人翁水木於第一審亦證稱：認識鄭慶祥，知道鄭慶祥有將
其母棺木進入中正堂等語（見第一審卷第五十八頁）；告訴人鄭慶祥於第一審亦供承
其母親前於七十餘年間死亡，死亡地點係在嘉義縣義竹鄉埤前村，而該鄉之中正堂則
位在六桂村等情（見第一審卷第三十三頁背面），雖其堅稱當時依協議確未將棺木移
入中正堂，並以證人翁通時、翁明德、翁水木係不同派所證有將棺木移入中正堂之證
言不實等語（見第一審卷第六十頁），經第一審法官再訊問前開三證人，證人翁通時
仍堅稱前詞，證人翁水木改稱我沒有到現場，沒有看到，是老一輩的人說的等語（見
第一審卷第六十頁）。則上訴人等於上開時地播放如原判決附表所示內容之錄音帶，
能否謂係虛偽不實而捏造之話語﹖不無疑問，且原判決理由又謂「告訴人鄭慶祥之母
棺木是否確有移入不無疑議」，既有疑議，如何認定上訴人等公開播放之如原判決附
表所示內容即係虛偽不實而捏造之話語﹖原判決難謂無判決理由矛盾之違法。上訴意
旨指摘原判決不當，尚非全無理由，應認仍有撤銷發回更審之原因。
據上論結，應依刑事訴訟法第三百九十七條、第四百零一條，判決如主文。
中      華      民      國    八十八    年      九      月      九      日
                              最高法院刑事第十庭
                                  審判長法官  洪  明  輝
                                        法官  蔡  清  遊
                                        法官  黃  一  鑫
                                        法官  林  秀  夫
                                        法官  白  文  漳
      右正本證明與原本無異
                                              書  記  官
中      華      民      國    八十八    年      九      月     十五     日
